【裁判字號】    99,易,961
【裁判日期】    990709
【裁判案由】    妨害自由
【裁判全文】
臺灣臺北地方法院刑事判決               99年度易字第961號
公  訴  人  臺灣臺北地方法院檢察署檢察官
被      告  戊○○
            甲○○
            乙  ○
            丙○○
上列被告因妨害自由案件，經檢察官提起公訴（98年度偵字第24
851號、99年度偵字第5631號），本院判決如下：
    主  文
戊○○、甲○○、乙○及丙○○均無罪。
    理  由
一、公訴意旨略以：被告戊○○與告訴人丁○○之男性友人陳泰
    宏有債務糾紛，為尋找陳泰宏之聯絡方式，於民國98年8 月
    間數度撥打告訴人所使用之0000000000號行動電話，詢問陳
    泰宏之下落，告訴人多次表示不知道陳泰宏之下落及聯絡方
    式後，被告戊○○明知告訴人無義務提供陳泰宏之下落，且
    已明確拒絕提供，仍基於強制之犯意，於電話中向告訴人表
    示會派人到其之工作地點找告訴人後，與被告甲○○聯繫，
    要求被告甲○○帶人前往告訴人工作之臺北市東區之忠孝SO
    GO百貨公司堵告訴人，逼問陳泰宏之下落。被告甲○○允諾
    後，便與被告乙○、丙○○共同基於強制之接續犯意聯絡，
    於同年9 月11日下午某時許，由被告丙○○駕車搭載被告甲○○、乙○前往臺北市東區之忠孝SOGO百貨公司，先由被告
    甲○○、乙○於當日下午至百貨公司內蘭寇化妝品專櫃上找
    告訴人，被告甲○○先向專櫃小姐陳思穎表示要找告訴人，
    且假借詢問美白產品之時，以「美白產品可以治療黑青嗎？
    」等語，暗示來者不善，使告訴人因而心生恐懼，以此脅迫
    方式逼問陳泰宏之下落，使告訴人行無義務之事，然因告訴
    人仍拒絕告知陳泰宏之下落，且以上班時間不便談話為由拖
    延，被告甲○○、乙○便表示等百貨公司打烊後會在後門等
    待，隨後離去。同日22時許百貨公司打烊後，被告甲○○、
    乙○及丙○○果又於百貨公司後門，等待告訴人下班離開，
    待告訴人從後門出現時，3 人便一同上前將告訴人圍住，逼
    問陳泰宏之下落，並阻止告訴人離去，以此非法方法妨害其
    自由通行之權利，嗣因百貨公司保全人員報警處理，臺北市
    政府警察局大安分局敦化南路派出所員警獲報前往，因而查
    獲。因認被告4人均涉犯刑法第304條第1項之強制罪嫌。
二、按犯罪事實應依證據認定之，無證據不得認定犯罪事實；又
    不能證明被告犯罪者，應諭知無罪之判決，刑事訴訟法第15
    4條第2項、第301條第1項分別定有明文。又事實之認定，應
    憑證據，如未能發現相當證據，或證據不足以證明，自不能
    以推測或擬制之方法，為裁判基礎；且認定犯罪事實所憑之
    證據，雖不以直接證據為限，間接證據亦包括在內，然而無
    論直接證據或間接證據，其為訴訟上之證明，須於通常一般
    之人均不致有所懷疑，而得確信其為真實之程度者，始得據
    為有罪之認定，倘其證明尚未達到此一程度，仍有合理之懷
    疑存在而無從使事實審法院得有罪之確信時，即應由法院為
    諭知被告無罪之判決，有最高法院40年台上字第86號、76年
    台上字第4986號判例可資參照。再告訴人之告訴，係以使被
    告受刑事訴追為目的，是其陳述是否與事實相符，仍須調查
    其他事實以資審認，始得為不利於被告之認定。
三、檢察官起訴意旨認被告戊○○、甲○○、乙○及丙○○涉犯
    上開罪嫌，無非以告訴人丁○○於檢察官偵訊時指訴及以證
    人身分證述被告戊○○於98年8月28日、8月29日及9月4日，
    多次撥打電話欲找陳泰宏，並請伊幫忙找出陳泰宏，伊告知
    被告戊○○很久未與陳泰宏聯絡，要找請自己去找等語，被
    告戊○○於電話中表示若不幫忙找到陳泰宏，會派2 個人到
    伊上班地方找伊，果然同年9月11日就有2名男性到伊上班地
    點找伊，其中1 人並問陳思穎「美白產品可否治黑青嗎？」
    ，當時伊在上班，遂告知對方伊晚上10點下班，下班後，警
    衛通知對方在外面等，伊先報警再出去，一出去對方3 人圍
    著伊，之後伊同事陳姿吟看到警察到場就招手請警察來，警
    察就跟對方要證件，並叫伊趕快回家等情，為其所憑之論據
    。
四、被告等爭執及不爭執之事項：
  (一)被告戊○○部分：訊據被告戊○○於警詢、檢察官偵訊及本
    院審理時固坦承陳泰宏積欠伊新台幣150 萬元債務尚未清償
    ，伊有於98年8月28日、29日及9月4 日撥打電話聯繫告訴人
    ，電話中有說要找陳泰宏之事等情，惟堅決否認有何強制犯
    行，辯稱：告訴人所使用行動電話號碼係陳泰宏所提供，陳
    泰宏曾向伊表示若找不到他本人可以找告訴人，陳泰宏原本
    答應還錢，後來沒有還，又避不見面，伊找不到陳泰宏才找
    告訴人，伊於最近5、6年均未與告訴人見過面，告訴人怎會
    告伊強制等語。
  (二)被告甲○○部分：訊據被告甲○○於檢察官訊問時自陳陳泰
    宏有欠伊錢，陳泰宏將告訴人之行動電話號碼給伊，伊於98
    年9 月11日當天有先打電話找告訴人，請告訴人告知陳泰宏
    下落，告訴人在電話中沒有告訴伊，伊與被告乙○到忠孝SO
    GO百貨公司找告訴人，請告訴人轉告陳泰宏出來協調，被告
    丙○○則在車上之事實，惟堅決否認有何強制犯行，辯稱：
    當天第1 次去找告訴人時，告訴人說在上班，故於晚上再去
    SOGO百貨門外等告訴人，講到一半警方就來等語。
  (三)被告乙○部分：訊據被告乙○於檢察官訊問及本院審理時坦
    承因被告戊○○找不到陳泰宏，故被告甲○○找伊及被告丙○○一起去SOGO百貨公司找告訴人請其找陳泰宏出來，告訴
    人說沒有與陳泰宏聯絡之事實，惟堅決否認有何強制犯行，
    並以：告訴人當時有說等下班再講，伊沒有強制告訴人等語
    置辯。
  (四)訊據被告丙○○坦承有陪同被告甲○○、乙○前往忠孝SOGO
    百貨公司之專櫃找告訴人之事實，惟堅決否認有何強制犯行
    ，辯以：伊只是與被告甲○○、乙○約好要出去玩，被告甲○○、乙○稱要找朋友， 不知道渠等要幹嘛等語。
五、經查：
  (一)質之證人即告訴人於本院審理時證稱被告戊○○於98年8、9
    月間有打電話給伊要找陳泰宏，伊告知被告戊○○不知道陳
    泰宏之下落，被告戊○○於電話中向伊表示若伊不說出陳泰
    宏下落，會派人到伊上班地方找伊等語，可見告訴人實際上
    因不知陳泰宏之下落，而未將陳泰宏之聯絡方式告知被告戊○○，且戊○○於檢察官偵訊及本院審理時亦否認有向告訴
    人表示若不說出陳泰宏下落，將派人前往告訴人工作地點找
    告訴人等語，是告訴人指訴被告戊○○於電話中向伊表示若
    伊不說出陳泰宏下落，會派人到伊上班地方找伊一情，除其
    個人片面之指訴外，並無其他事證以實其說，縱然事後被告
    甲○○、乙○、丙○○果有於同年9 月11日，前往忠孝SOGO
    百貨公司專櫃找告訴人一事（詳後述），亦難據此推認被告
    戊○○於與告訴人電話通話中，有何基於強制之犯意，而逼
    問告訴人陳泰宏之下落可言。
  (二)被告戊○○因遍尋不著陳泰宏之下落，其友人即被告甲○○
    、乙○及丙○○乃於98年9月11日下午某時許，前往忠孝SOG
    O 百貨，由被告甲○○、乙○進入蘭寇專櫃前先向該專櫃店
    員陳思穎表示要找告訴人，被告甲○○、乙○與告訴人見面
    後，向告訴人詢問陳泰宏之下落，告訴人回答不知道、要找
    自己去找等語，被告甲○○、乙○遂要求告訴人一同前往樓
    梯間談話，告訴人因正值上班時間，乃當場像被告甲○○、
    乙○表示現在不方便，等伊下班後在大樓後方員工出入口處
    見面再談等語，迨同日22時許，被告甲○○、乙○、丙○○
    再度返回忠孝SOGO百貨大樓後方員工出入口處等待告訴人下
    班，告訴人見其3 人在員工出入口處等待，隨即報警，並刻
    意等待約2、3分鐘後，與其同事陳姿吟步行走出，被告甲○○、乙○、丙○○見狀乃圍上前再度向告訴人詢問陳泰宏之
    下落，告訴人復答以不知道等語，適警據報前來，由警對被
    告甲○○、乙○及丙○○進行身分查核，告訴人隨即離去等
    情，業據證人即告訴人於本院審理時證述綦詳，且為被告等
    所不爭執，堪信屬實。告訴人雖於檢察官訊問時及本院審理
    時以證人身分證稱伊事後有聽陳思影提及被告甲○○有向其
    詢問「美白產品可以治療黑青嗎？」，暗示其來者不善，致
    其心生畏懼等語，惟證人陳思穎於檢察官訊問及本院審理時
    均證稱忘記了等語，且依告訴人所述內容，係其事後聽聞陳
    思穎之陳述而非其當場親身見聞，尚難據此為不利於被告等
    之認定。又證人即告訴人於本院審理時復陳稱被告甲○○、
    乙○、丙○○就是問伊陳泰宏之下落，感覺沒有善意，伊下
    班出去時，是有先報警，並刻意等待警方到場之時間，對方
    並沒有與伊有肢體上之接觸，伊也沒有一直要離開，也沒有
    試著要通行等語，對於檢察官進一步詰問被告甲○○、乙○
    、丙○○有何說什麼話令其害怕、如何妨害其通行之權利等
    問題，均無法具體描述。再參酌卷附臺北市政府警察局大安
    分局受理各類案件紀錄表上記載處理情形為「報案人丁○○
    因其夫陳泰宏欠他人債務，執票人丙○○、乙○、甲○○至
    SOGO找鄭（指告訴人）解決債務問題，經詢報案人稱對方並
    無傷害及妨害自由情事，報案人由友人陪同下先行離去。」
    等文字，且經告訴人於本院審理時證述當時情形確實如此。
    足認被告甲○○、乙○、翁清置於前揭時、地，並未以任何
    強暴、脅迫之手段逼問告訴人陳泰宏之下落，及以任何非法
    之方法阻止告訴人離去，而妨害告訴人自由通行之權利。
  (三)綜上所述，難認被告4 人係以強暴、脅迫使告訴人行無義務
    之事，不得逕以刑法強制罪論處。至被告戊○○聲請傳喚陳
    泰宏到庭，欲證明其無恐嚇告訴人犯行之事實，本院認陳泰
    宏當時並未在場，對於被告所主張之事實無從證明，故其聲
    請核無必要。又檢察官聲請傳喚陳姿吟到庭，欲證明被告甲○○、乙○、丙○○前往告訴人任職之專櫃，造成在場人心
    生畏懼之狀況之事實，惟該等事實業經證人即告訴人於本院
    審理時證述明確，亦無加以傳喚到庭之必要，附此敘明。
六、此外，復查無其他積極證據足認被告4 人有何強制犯嫌，是
    檢察官所舉事證，尚不足以證明被告等犯罪，揆諸前揭說明
    ，應諭知被告4人無罪之判決。
七、本院對被告4 人諭知無罪之判決，已如前述，是被告甲○○
    、乙○、丙○○經合法傳喚而未於本院最後審理期日到庭，
    爰就被告甲○○、乙○及丙○○之部分，依刑事訴訟法第30
    6條之規定，不待其陳述逕行判決，附此敘明。
據上論斷，應依刑事訴訟法第301條第1項、第306 條，判決如主
文。
本案經檢察官盧姿如到庭執行職務
中    華    民    國    99    年    7     月    9     日
                  刑事第十八庭  法  官  彭慶文
上正本證明與原本無異。
如不服本判決應於收受送達後10日內向本院提出上訴書狀，並應
敘述具體理由；其未敘述上訴理由者，應於上訴期間屆滿後20日
內向本院補提理由書（均須按他造當事人之人數附繕本）「切勿
逕送上級法院」。告訴人或被害人如對於本判決不服者，應具備
理由請求檢察官上訴，其上訴期間之計算係以檢察官收受判決正
本之日期為準。
                                書記官  陳怡君
中    華    民    國    99    年    7     月    12    日

司法院資訊處製作；財團法人民間司法改革基金會備份。
